臺灣高等法院民事判決　　　　　　　　100年度上易字第407號
上　訴　人　群達龍企業股份有限公司
法定代理人　黃　對
訴訟代理人　陳昶安律師
　　　　　　陳韋翰
被　上訴人　容顯光
　　　　　　林春花
共　　　同
訴訟代理人　許富雄律師
上列當事人間分配表異議之訴事件，上訴人對於中華民國100年2
月25日臺灣臺北地方法院99年度訴字第1423號第一審判決提起上
訴，並為訴之減縮，本院於100年10月18日言詞辯論終結，判決
如下：
    主  文
上訴駁回。
第二審訴訟費用由上訴人負擔。
    事  實
壹、程序方面：
    按不變更訴訟標的，而補充或更正事實上或法律上之陳述者
    ，非為訴之變更或追加；又訴狀送達後，有減縮應受判決事
    項之聲明者，原告得將原訴變更，民事訴訟法第255條第1項
    第3款定有明文，上開規定依同法第463條規定於第二審程序
    亦準用。查，本件上訴人於原審係依強制執行法第41條第1
    項規定，起訴請求判決原審法院98年度司執字第36640號給
    付票款強制執行事件強制執行金額計算書分配表，被上訴人
    林春花(下稱林春花)所分配之新臺幣(下同)183,542元，應
    減為0元；同分配表被上訴人容顯光(下稱容顯光)所分配之
    777,269元應減為0元，並將其減少之金額，改分配給上訴人
    (見原審卷第1-3頁)。嗣提起上訴後，於民國(下同)100年8
    月22日具狀表示其訴之聲明為：原審法院98年度司執字第36
    640號給付票款強制執行事件強制執行金額計算書分配表，
    次序7林春花應受分配之債權額，應自分配表剔除，不列入
    分配；同分配表次序8容顯光應受分配之債權額，應自分配
    表剔除，不列入分配(見本院卷第110-112頁)，核其所為係
    不變更訴訟標的而補充法律上之陳述及為訴之減縮，依上開
    規定，應予准許，合先敘明。
貳、實體方面：
一、上訴人主張：原審法院98年度司執字第36640號伊與債務人
    即訴外人豐生營造有限公司 (下稱豐生公司)間給付票款強
    制執行事件 (下稱系爭執行事件)強制執行金額計算書分配
    表中次序7、8所列債權人林春花、容顯光，雖分別提出臺灣
    板橋地方法院 (下稱板橋地院)97年度促字第38219號支付命
    令及確定證明書、原審法院97年度促字第26824號支付命令
    及確定證明書為執行名義，惟林春花、容顯光與豐生公司間
    並無債權債務關係，上開執行名義均係因豐生公司配合未聲
    明異議而確定。是林春花、容顯光分別對豐生公司取得之20
    0萬元、850萬元債權，係憑空捏造之虛偽債權，而應自分配
    表剔除等情，爰依強制執行法第41條第1項規定提起分配表
    異議之訴，求為判決系爭執行事件強制執行金額計算書分配
    表，次序7林春花應受分配之債權額，應自分配表剔除，不
    列入分配；同分配表次序8容顯光應受分配之債權額，應自
    分配表剔除，不列入分配。
二、被上訴人則以：上訴人既未提出積極事證證明其所主張伊等
    與豐生公司間有通謀虛偽意思表示之事實，主張自無足採。
    又，林春花、容顯光分別對豐生公司確有200萬元、850元之
    借款債權，其借貸事實經過如下：(一)林春花部分：1.於95年
    2月間以其所有門牌號碼新北市○○區○○路3段359巷24號3
    樓房地向華南商業銀行股份有限公司（下稱華南銀行）設定
    最高限額抵押權240萬元，同年月10日貸得200萬元後，即將
    華南銀行撥款之存摺及印章交由豐生公司提領使用；2.於96
    年5月自其女兒林欣怡帳戶中匯款18萬元至豐生公司所指定
    之「柯竹華」（按為豐生公司負責人柯清山之女）設於中華
    郵政鶯歌郵局帳戶中，供豐生公司運用。(二)容顯光部分：1.
    於94年6月間由其女兒「林國瑞」華南銀行新店分行活期儲
    蓄存款帳戶中提領50萬元，並將其中40萬元交付予掌理豐生
    公司財務之林淑君（按為豐生公司負責人柯清山之妻）。2.
    於95年1月間以其所有門牌號碼新北市○○區○○街43巷2弄
    2號2樓房地向華南銀行新店分行設定最高限額抵押權，將貸
    得之350萬元交付予豐生公司使用。3.於95年6月8日、96年2
    月間以其配偶林春梅之安泰人壽保險保單質借222,300元，
    並交付予豐生公司使用。4.於96年5月間以其個人之安泰人
    壽保險保單質借20萬元，交付予豐生公司使用。5.因擔任豐
    生公司之連帶保證人，遭第一商業銀行股份有限公司（下稱
    第一銀行）起訴請求負連帶清償責任，業經原審法院96年度
    訴字第5839號判決應與豐生公司等連帶給付450萬元本息及
    違約金。另，伊等取得之確定支付命令，與確定判決有同一
    效力，法院不得為相反之裁判。而有關豐生公司於94至96
    年度提出之「營利事業所得稅結算申報書」，係豐生公司編
    製，故無法以其內容之記載，作為認定伊等與豐生公司間不
    存在前揭債權債務關係之證明；且前揭債務總額係在97年間
    確定，該營利事業所得稅結算申報書亦無法作為不利於伊等
    之證據等語，資為抗辯。
三、原審判決駁回上訴人之請求，上訴人不服，提起上訴，並聲
    明：(一)原判決廢棄。(二)系爭執行事件強制執行金額計算書分
    配表，次序7林春花應受分配之債權額，應自分配表剔除，
    不列入分配；同分配表次序8容顯光應受分配之債權額，應
    自分配表剔除，不列入分配。被上訴人答辯聲明：上訴駁回
    。
四、兩造不爭執事項：
  (一)被上訴人林春花於97年7月8日持票號CH411302號、發票人豐
    生公司、發票日95年2月10日、到期日97年4月30日、票面金
    額200萬元之本票，向板橋地院聲請對豐生公司核發支付命
    令，經板橋地院於97年7月24日核發「豐生公司應向林春花
    給付200萬元，及自97年4月30日起至清償日止，按年息5%計
    算之利息，並賠償督促程序費用1,000元」之支付命令，豐
    生公司收受後，並未提出異議，已確定。
  (二)被上訴人容顯光於97年9月1日持票號CH586370號、發票人豐
    生公司、發票日97年2月27日、到期日97年5月31日、票面金
    額850萬元之本票，具狀向原審法院聲請對豐生公司核發支
    付命令，經原審法院於97年9月3日核發「豐生公司應向容顯
    光給付850萬元，及自97年5月31日起至清償日止，按年息5%
    計算之利息，並賠償督促程序費用1,000元」之支付命令，
    豐生公司收受後，並未提出異議，已確定。
  (三)系爭執行事件原定於99年1月7日實行分配執行所得，上訴人
    因對於分配表所載次序7債權人林春花之債權、次序8債權人
    容顯光之債權表示不同意，而於99年1月5日向執行法院提出
    書狀聲明異議，經被上訴人為反對之陳述後，上訴人於99年
    1月14日提起本件訴訟。
五、被上訴人與豐生公司間之債權債務關係已確定，被上訴人對
    於豐生公司有支付命令所載之債權：
    按，確定之支付命令與確定判決有同一之效力，凡確定判決
    所能生之既判力及執行力，支付命令皆得有之，當事人不得
    就該法律關係更行起訴。而確定判決所生之既判力，除當事
    人就確定終局判決經裁判之訴訟標的法律關係，不得更行起
    訴或為相反之主張外，法院亦不得為與確定判決意旨相反之
    裁判。否則將使同一紛爭再燃，即無以維持法之安定，及保
    障當事人權利、維護私法秩序，無法達成裁判之強制性、終
    局性解決紛爭之目的（最高法院93年台上字第1432號判決參
    照）。查被上訴人林春花於97年7月8日持票號CH411302號、
    發票人豐生公司、發票日95年2月10日、到期日97年4月30日
    、票面金額200萬元之本票，向板橋地院聲請對豐生公司核
    發支付命令，經板橋地院於97年7月24日核發「豐生公司應
    向林春花給付200萬元，及自97年4月30日起至清償日止，按
    年息5%計算之利息，並賠償督促程序費用1,000元」之支付
    命令，於97年7月30日送達債務人豐生公司；另被上訴人容
    顯光於97年9月1日持票號CH586370號、發票人豐生公司、發
    票日97年2月27日、到期日97年5月31日、票面金額850萬元
    之本票，具狀向原審法院聲請對豐生公司核發支付命令，經
    原審法院於97年9月3日核發「豐生公司應向容顯光給付850
    萬元，及自97年5月31日起至清償日止，按年息5%計算之利
    息，並賠償督促程序費用1,000元」之支付命令，於97年9月
    22日送達豐生公司，豐生公司均未提出異議，已分別於97年
    8月21日、97年10月17日確定，為兩造所不爭執，並經本院
    調取板橋地院97年度促字第38219號、原審法院97年度促字
    第26824號卷宗核閱屬實。則上開2件支付命令已生確定判決
    所生之既判力，於被上訴人與豐生公司間之債權債務關係，
    本院基於維持法之安定，及保障當事人權利、維護私法秩序
    ，無法達成裁判之強制性、終局性解決紛爭之目的，自不得
    為與確定判決意旨相反之裁判，亦即確定被上訴人對於豐生
    公司有支付命令之債權。
六、上訴人不能證明被上訴人容顯光、林春花對債務人豐生公司
    之債權為虛偽：
  (一)按當事人主張有利於己之事實者，就其事實有舉證之責任，
    民事訴訟法第277條前段定有明文。又第三人主張表意人與
    相對人通謀而為虛偽意思表示者，該第三人應負舉證之責(
    最高法院48年台上字第29號判例參照)，是以「通謀虛偽意
    思表示」之事實屬於契約權利發生之障礙事項，且屬於非常
    態事實，應由主張「通謀虛偽意思表示」存在之當事人，就
    該事實負舉證責任。至強制執行法第41條第1項規定：「異
    議未終結者，為異議之債權人或債務人，得向執行法院對為
    反對陳述之債權人或債務人提起分配表異議之訴。但異議人
    已依同一事由就有爭執之債權先行提起其他訴訟者，毋庸再
    行起訴，執行法院應依該確定判決實行分配。」乃係就分配
    表異議之訴之提起所為之規定，尚與舉證責任分配之法則無
    關（最高法院91年第1659號判決參照），故上訴人仍應就被
    上訴人容顯光、林春花對債務人豐生公司之債權為虛偽，負
    舉證責任。
  (二)依證人林淑君證稱：「我是豐生營造公司財務經理。我有代
    表豐生公司向林春花、容顯光借錢，有些是現金借的，有些
    是房貸，容顯光還有作連帶保證人，林春花的部分有現金也
    有房貸。借錢用途都是用在豐生營造的費用上面，有一些收
    據可以證明借錢是供豐生公司使用，文件(1)影本是與容顯光
    借350萬元的用途、李文鐘技師費用是公司（指豐生公司）
    付給他10萬元、說明11，轉了120萬元，是轉到支存帳號、
    說明13，40萬元是去投標用的、說明14，9萬3,000元的支出
    ，是公司對華僑銀行的負債。文件(2)是針對林春花的部分，
    有三筆錢有匯出的收據，說明7，120萬是匯到支存帳號。對
    容顯光部分還有一些現金借貸，因為當時公司經營有一些問
    題，還有向當舖借錢，所以需要借貸這麼多錢。因為當時公
    司有向當舖借錢，怕匯到公司帳戶會被查扣。我有問姑姑林
    春花說帳簿是否要用，他說不用，所以我就陸陸續續將錢轉
    出去。我們是作公共工程，在那時我們接了臺北縣政府壹個
    工程一千多萬，需要比較多資金，因為有跟當舖借錢利息比
    較高，所以才跟被上訴人借錢，希望用房貸利息比較低，先
    還利息比較高的，因為被上訴人跟我關係很密切，他們希望
    我不會被錢追著跑，所以才會願意借我錢。容顯光、林春花
    是將簿子及印鑑交給我保管，本來是由我陸續還錢，但是97
    年後公司無法繼續營運，所以就沒有辦法還錢。原本我跟容
    顯光約定台北縣政府的工程款下來後，我就一次還掉房貸，
    但是因為驗收不如預期，所以才變成分期還款，每個月一期
    還三萬多元，我還到97年，還剩多少我不確定，也沒有去問
    ，剩下沒還的部分是姨丈（即容顯光）在還。林春花的部分
    ，也是跟他說工程款下來後，我就一次還掉，但是因為驗收
    不順利，林春花的部分是用房子的殘餘價值去貸款，剛開始
    房貸也是我付的。跟第一銀行借約700萬，但是寫的設定是
    2000萬，當時欠第一銀行450萬，容顯光有轉述公司目前欠
    第一銀行約290萬本金，我有還部分，金額不確定，部分是
    容顯光還的。我與容顯光、林春花借錢時有約定利息一分半
    」等語（見原審卷第139-140頁）；證人林春梅證稱：「容
    顯光與豐生營造間有債權債務關係，我答應要把新店市○○
    街的房子貸款，貸了350萬交給林淑君使用，因為是林淑君
    到我家要求要借款，林淑君說在紅毛城那裡作工程，工程快
    作完了，要我先借款給他，待工程結束之後再還款給我。林
    淑君在豐生那裡做事，錢都是由他一人經手，350萬全都是
    交給林淑君使用。還有我婆婆留下分給我丈夫（即容顯光）
    的錢，我先生有拿40萬元借林淑君，但金額確實多少我不確
    定。我先生對林淑君很好，林淑君開口就借他。我的保單借
    款，金額忘記了，有借三筆，新光借二筆，安泰借一筆，也
    是交給林淑君使用。林淑君借去用，但是用途沒有告訴我，
    只有說是豐生公司要用的。我不清楚是否還有其他款項。林
    淑君去跟我先生說要週轉，而且工程快完工了，可以趕快還
    錢，林淑君過來借錢，沒有講金額多少，看銀行估多少就貸
    款多少，錢下來是銀行先匯入我先生帳號，之後是林淑君與
    我先生在處理，貸款分幾期，我不知道，貸款前面97年是林
    淑君在還，之後是我和我丈夫在還，每一期約三萬多，我不
    清楚林淑君還多少，我和我丈夫還多少，計算是我丈夫與林
    淑君在算，我不清楚。我錢是借給林淑君，他說是豐生公司
    要用的。我有跟林淑君催過款，是口頭講的，遺產40萬是我
    先生交付現金給林淑君，那筆錢好像是放在我女兒那邊，是
    我丈夫和女兒去領那筆錢，交付那筆錢時，我不在場」等語
    （見原審卷第138-139頁）。核與被上訴人容顯光陳述：「
    豐生公司工廠在鶯歌，公司登記是在我家，借我的住所作登
    記用，營業場所在鶯歌鎮○○路三界公坑30號，豐生公司代
    表人是我太太的妹妹，我沒有參與他們的營業，因為是親戚
    關係，公司的狀況不好，需要資金，曾經拿土地作抵押擔保
    二千萬元，沒有處理好，被查封四百五十萬，是以談和解的
    方式，分期還給第一銀行鶯歌分行。還有一筆是房屋貸款三
    百五十萬元，是我的房子經過我太太同意後去貸款，貸款所
    得的錢交給公司使用，95年1月開始借，這筆錢是我跟我太
    太努力工作賺錢所還，我在台電當抄錶員，我太太打零工，
    剩下的再與銀行談如何還。除此之外，還有人壽保險解約借
    給公司使用，一筆二十萬在96年5月，一筆二十二萬在96年2
    月，另外一筆是在94年6月我母親留給我的遺產七十萬元，
    借給他四十萬元」等語（見原審卷第99-100頁）；被上訴人
    林春花陳述稱：「有設定抵押、保證給豐生公司用，我跟華
    南銀行借錢，借二百萬元給公司使用，那時我是把撥款的存
    摺及印章交給公司使用，這筆錢97年前是公司在還，97年以
    後大部分是我在還，還沒有還清，我現在還在付貸款，本票
    是95年時簽的，當時是約定兩年還，但是沒有還」等語大致
    相符（見原審卷第101-102頁）。按證人林淑君、林春梅2人
    與被上訴人、豐生公司間，雖有親屬、員工關係，惟親屬間
    借款，未於借款時即立借據者，常或有之，證人2人就借款
    之經過之證言，尚與常情無違，所為之證言當屬可信。
  (三)況，被上訴人容顯光陸續借款豐生公司之明細，其主張：(1)
    於94年6月間，從其女兒林國瑞（從母姓）於華南銀行新店
    分行活期儲蓄存款帳戶中，提領50萬元，於新店北新路與寶
    橋路口之麥當勞內，將其中40萬元交給豐生公司負責人柯清
    山之妻即負責財務事項之林淑君，並用於豐生公司營運；(2)
    於95年1月4日，以其所有位於新北市○○區○○街43巷2弄2
    號2樓之房屋（房屋建號：新北市○○區○○段133建號，土
    地座落新北市○○區○○段550地號土地），設定最高限額
    抵押權420萬元予華南銀行，嗣後容顯光向華南銀行借款350
    萬元，並將之交付豐生公司營業上使用；(3)於95年6月8日及
    96年2月間，以其配偶林春梅之保單質借，借得22萬2300元
    ；(4)於96年5月間，以其個人在安泰公司之保單質借20萬元
    等事實，亦有被上訴人容顯光提出華南銀行存摺影本、保單
    借款專用批註單（見原審卷第115-117頁）在卷可按。另被
    上訴人林春花陸續借款豐生公司之明細，其主張：(1)於95年
    2月10日借款200萬元給豐生公司使用；(2)於96年5月，由女
    兒林欣怡匯款18萬元至豐生公司負責人柯清山所指定，其女
    兒柯竹華於中華郵政鶯歌郵局所開立之帳戶中，用於豐生公
    司營運之事實，亦有其提出華南商業銀行存摺影本、中華郵
    政公司鶯歌郵局存摺影本，及於95年2月7日以其所有位於新
    北市○○區○○路三段359巷24號3樓之房屋（房屋建號：新
    北市○○區○○段三城小段12133建號，土地座落新北市○
    ○區○○段三城小段7-6地號土地），設定最高限額抵押權
    240萬元予華南銀行之土地建物登記謄本等在卷可按（見原
    審卷第36-37、120-121頁），足見被上訴人之抗辯非虛。
  (四)被上訴人容顯光擔任豐生公司向第一銀行借款之連帶保證人
    ，嗣因豐生公司向第一銀行借款450萬元未能償還，經第一
    銀行訴請債務人豐生公司以及被上訴人容顯光清償借款，經
    原審法院以96年度訴字第5839號於96年10月15日判決被上訴
    人容顯光應連帶給付第一銀行450萬元等情，有土地建物登
    記謄本以及原審法院96年度訴字第5839號判決書在卷可按（
    見原審卷第38頁-第42頁），並經本院調取原審法院96年度
    訴字第5839號卷宗核閱屬實，應堪認定。
  (五)證人林淑君提出之證物，其中說明7、11、21、8係支付給威
    義工程行之款項（見原審卷第172、153、160、151頁）；另
    說明18係支付予陳秀絨之款項（見原審卷第158頁）；說明
    28係支付予莊木進之款項（見原審卷第163頁）；說明19係
    以威義工程行之名義向中明鋼鐵股份有限公司購買材料之款
    項（見原審卷第159頁），惟上開證物係豐生公司內部款項
    支用情形，與被上訴人無關，故上訴人主張豐生公司與威義
    工程行實質上屬於同一家族公司，豐生公司交付予威義工程
    行之款項應為公司內部之資金運用，不能認定為豐生公司之
    開銷支出云云，自無足取。
  (六)按原審法院已以96年度訴字第5839號於96年10月15日判決被
    上訴人容顯光應連帶給付第一銀行450萬元，則被上訴人容
    顯光對第一銀行即應負清償之責任，而此債務係豐生公司所
    為借款，被上訴人容顯光竟變為債務人，自應認為係豐生公
    司對於被上訴人容顯光之債務，無民法第749條「保證人向
    債權人為清償後，於其清償之限度內，承受債權人對於主債
    務人之債權」規定之適用，故上訴人主張被上訴人容顯光未
    提出證據證明其有為豐生公司清償債務，不得享有對豐生公
    司借款債權4,500,000元云云，亦無足取。
  (七)豐生公司於94至96年度之「營利事業所得稅結算申報書」（
    見本院卷第68-102頁），於申報書、資產負債表上雖僅有流
    動負債─銀行借款，而無向被上訴人借款之記載，惟該申報
    書係豐生公司所編製，未經被上訴人審核，自無法以其記載
    ，認定被上訴人與豐生公司間前揭債權債務不存在，故上訴
    人主張依豐生公司之資產負債表記載之內容，被上訴人與豐
    生公司間並無系爭分配表所示金錢借貸債權存在云云（見本
    院卷第123頁），同無足取。
  (八)綜上，被上訴人既已就其與債務人豐生公司間存有債權債務
    關係等事實為舉證，上訴人自應就被上訴人與豐生公司間之
    債權為虛偽債權等事實負舉證之責。上訴人就被上訴人與豐
    生公司間之債權屬虛偽，並未舉證以實其說，僅以主觀臆測
    ，主張被上訴人與債務人豐生公司之債權850萬元及200萬元
    係為虛偽債權云云，自無足取。
七、綜上所述，上訴人主張被上訴人與豐生公司間之債權為虛偽
    ，自無所據。故上訴人依強制執行法第41條第1項規定請求
    判決：原審法院98年度司執字第36640號給付票款強制執行
    事件強制執行金額計算書分配表，次序7林春花應受分配之
    債權額，應自分配表剔除，不列入分配；同分配表次序8容
    顯光應受分配之債權額，應自分配表剔除，不列入分配，均
    無理由。原審為上訴人敗訴之判決，並無不合。上訴人提起
    上訴指摘原判決不當，求予廢棄改判，為無理由，應予駁回
    。
八、本件事證已臻明確，兩造所提其餘訴訟資料及攻擊防禦方法
    ，於判決結果不生影響，無庸一一論駁，附此敘明。
九、據上論結，本件上訴為無理由，依民事訴訟法第449條第1項
    、第78條，判決如主文。
中    華    民    國   100    年    10    月    31    日
                    民事第六庭
                        審判長法  官  黃國忠
                              法  官  黃莉雲
                              法  官  劉坤典
正本係照原本作成。
不得上訴。
中    華    民    國   100    年    10    月    31    日
                              書記官  初玲玲